【裁判字號】    98,消債抗,50
【裁判日期】    980818
【裁判案由】    更生抗告
【裁判全文】
臺灣基隆地方法院民事裁定            98年度消債抗字第50號
抗  告  人  甲○○○○○○○○.
上列抗告人因更生事件對於中華民國98年3月24日本院97年度消
債更字第149號裁定提起抗告，本院裁定如下：
    主  文
抗告駁回。
抗告費用由抗告人負擔。
    理  由
一、本件抗告意旨略以：
(一)抗告人每月需償還台新銀行新臺幣（下同）23,960元、第一
    銀行12,319元、乙○○○ 5,009元、國泰世華銀行之房屋貸
    款17,996元及民間借貸10,000元，合計供需償還69,284元，
    已超出抗告人每月薪資收入，如此尚不可謂有履行困難乎？
(二)抗告人之交通費、醫療費、稅賦等費用，均係將每年之費用
    除以12個月，採平均計算，絕無任何浮報之情形。而人壽保
    險、儲蓄險及醫療險等，大多係於早期即已投保，如於此時
    解約，損失很大，且萬一有什麼事故，只會造成家人更大之
    負擔。而其中有些被保險人係子女，已由其自行負擔。
(三)抗告人之房屋早於民國（下同）77年11月即已購置，貸款係
    由基隆一信移轉至國泰世華銀行，並非為了購置房屋而向國
    泰世華銀行借貸。而房屋之所以移轉予兒子，乃因為抗告人
    與前配偶感情不睦，協議離婚前，前配偶堅持要求抗告人必
    須將房屋移轉給兒子，並非抗告人為了使財產減少或使債權
    人更難受償。
(四)倘抗告人並無誠實解決債務問題之誠意，即不會於精神壓力
    大到快要崩潰、心神俱疲之情形下，仍痛苦支撐。而消費者
    債務清理條例之制定，既係為了協助債務人解決龐大債務之
    問題，如執意於表面文字之規定，拘泥於形式上之嚴苛標準
    ，則立法者之美意，將無法有效落實，此條例亦僅空有其名
    。為此，爰提出本件抗告，並聲明原裁定廢棄，並准予抗告
    人開始進行更生程序。
二、按聲請更生或清算不合程式或不備其他要件者，法院應以裁
    定駁回之，但其情形可以補正者，法院應定期間先命補正﹔
    又債務人與金融機構協商成立者，不得聲請更生或清算。但
    因不可歸責於己之事由，致履行顯有重大困難者，不在此限
    ﹔本條例施行前，債務人依金融主管機關協調成立之中華民
    國銀行公會會員辦理消費金融案件無擔保債務協商機制與金
    融機構成立之協商，準用前項之規定，消費者債務清理條例
    （下稱本條例）第8條、第151條第5項、第6項分別定有明文
    。按債之關係，係以當事人間之信賴關係為基礎，為社會經
    濟組織之重要支柱，故當事人於以法律行為追求自己之利益
    之際，亦應顧及他方之利益，本於誠實及信用之原則，行使
    債權及履行債務。是對於已陷入經濟上困境之消費者，若任
    其於惡性循環之債務窘境中生存，將衍生嚴重之社會問題，
    難以維持安定之社會經濟秩序。為兼顧債權人、債務人雙方
    之利益，對陷於經濟上困境之消費者，乃允其於本條例施行
    後，得選擇以重建型之更生程序或清算型之清算程序清理其
    債務，藉以妥適調整債務人與債權人及其他利害關係人間之
    權利義務關係，保障債權人獲得公平受償，並謀求消費者經
    濟生活之重建復甦機會。惟對於已與金融機構協商成立，或
    於本條例施行前，已依金融主管機關協調成立之中華民國銀
    行公會會員辦理消費金融案件無擔保債務協商機制（下稱銀
    行公會債務協商機制）與金融機構成立協商之債務人，自應
    受該成立協議拘束，按協議條件履行，若非因不可歸責於己
    之事由，致履行顯有重大困難，僅係為圖謀減免債務，而不
    為債務之履行，自有違債權契約為誠信契約之本旨，為避免
    債務人任意毀諾已成立之協商，肇致道德危險，濫用更生或
    清算之債務清理程序，故本條例第151條第6項準用同條第5
    項前段之規定，有此情形者不得聲請更生或清算。
三、經查，抗告人確於本條例施行前，曾依銀行公會債務協商機
    制與台新銀行成立協商，就共同參與協商之債務總額合計為
    4,450,737元，分120期，零利率，每月償還37,089元，依各
    債權銀行債權金額比例清償各項債務，至全部清償為止，此
    有抗告人於原審所提出之協議書暨無擔保債務還款計劃、聯
    合徵信中心當事人綜合信用報告為證。嗣後抗告人復於97年
    8月8日與最大債權金融機構台新銀行簽訂變更債務協商還款
    方案，每月應償還之金額降低為23,960元，此有金融機構債
    權人國泰世華商業銀行於原審97年12月18日庭訊時所提出之
    財團法人聯合徵信中心債務協商還款金額資訊為證，並經原
    審於同日以電話詢問抗告人屬實，有原審之電話紀錄附卷可
    稽。此外，抗告人每月另需清償未參與協商第一銀行12,319
    元、乙○○○5,009 元及國泰世華之房屋貸款17,996元、民
    間債務10,000元，此均有抗告人於原審所提出之協議書、存
    摺轉帳明細、匯款執據為證。是以抗告人每月需清償之金額
    為69,284元。又抗告人現任職於臺灣郵政股份有限公司基隆
    郵局，而依抗告人於原審所提出之綜合所得稅各類所得資料
    清單，抗告人於95年度之收入總額高達1,196,256元（含財
    團法人中華民國郵政職工福利委員會之收入），平均每月收
    入約為99,688元（元以下四捨五入），96年度之收入總額略
    增加為1,215,866元，平均每月收入約為101,322元，足見抗
    告人之收入相當穩固，且有逐年增加之趨。而抗告人固陳稱
    每月應償還之債務總額已超過每月薪資收入，惟本院衡量財
    政部臺灣省北區國稅局年度綜合所得稅各類所得資料清單所
    記載抗告人當年度實際可支配所得之總數，則抗告人本應依
    全年平均每月所得作為本件收入之計算標準，並按全年所得
    就各月份之支出為適當調配及控制，而不得主張按每月薪資
    表所載「實支金額」作為每月收入之計算標準，否則其薪資
    外之所得豈非成為未列入清償計劃中之其他可支配所得，顯
    非合理，是以抗告人95及96年之每月薪資收入，仍應以上揭
    每月平均收入為標準。準此，以抗告人96年之平均每月收入
    101,322元，扣除每月所需償還債務總額69,284元，仍有餘
    額32,038元可供抗告人用以支應日常生活支出。又抗告人固
    陳每月必要支出數額為54,500元（含膳食費6,000元、水電
    瓦斯費5,000元、教育費10,500元、交通費3,500元、醫療費
    3,800元、稅賦4,500元、保險費9,200元、扶養費共12,000
    元），惟本條例之立法目的，係為使陷入經濟困境之人得以
    清理債務、重建生活，並在清理過程中能保有符合人性尊嚴
    之最低基本生活，而非維持債務人過去慣常之寬裕生活，是
    於評估履行原協商方案是否顯有重大困難時，並非由抗告人
    任意主張其基本生活費用之數額，否則將造成揮霍無度致難
    以履行原協商方案者，反而更容易進入更生程序之歧異現象
    ，是本件抗告人之每月生活費用，仍應以行政院主計處公告
    之97年度臺灣省平均每人每月最低生活費用（以每年家庭收
    支調查，計算出平均每人每月消費支出之百分之60作為最低
    生活費）9,829元為基準，且不僅抗告人，即便係受抗告人
    扶養之人亦應為相同之比照，是以抗告人每月之必要支出數
    額應為29,487元（計算式：9,829元×3＝29,487元）。另關
    於抗告人保險費之支出每月高達9,200元，按保險費契約之
    債權應屬本條例第24條所稱之尚未完全履行之雙務契約，其
    於更生或清算時，監督人或管理人得予解除，其立法目的無
    非係避免契約關係懸而不決，又當事人之財產總額無法確定
    ，且更生或清算之債務人仍享有高額保險，實不合理。從而
    ，以抗告人平均每月收入扣除每月應償還之債務總額後，所
    剩餘額32,038元，仍高於抗告人一家三人維持最低生活所需
    之費用29,487元，況尚有高額保險契約利益可得解除，亦即
    ，以抗告人之收入扣除必要支出，所剩餘額仍足供抗告人償
    還債務。從而，本件即難認抗告人有何不可歸責於己致履行
    顯有重大困難之事由，則抗告人聲請更生，顯然違背本條例
    第151條第6項準用第5項之規定，而該欠缺亦無從補正，自
    應駁回抗告人更生之聲請。
四、綜上所述，以抗告人之收入狀況，扣除必要支出後，所剩餘
    額仍足供抗告人清償各項債務，當難認抗告人有何履行困難
    之情，而原審駁回抗告人更生之理由雖與本院略有出入，然
    結論並無不同，仍應予維持，抗告人執前詞指摘原裁定之不
    當，並求予廢棄為無理由，應予駁回。
五、依消費者債務清理條例第15條，民事訴訟法第495條之1第1
    項、第449條第1項、第95條、第78條，裁定如主文。
中    華    民    國    98    年    8     月    18    日
                  民事庭審判長法  官  李媛媛
                              法  官  徐世禎
                              法  官  蔡聰明
以上正本係照原本作成。
本件裁定不得抗告。
中    華    民    國    98    年    8     月    18    日
                              書記官  林蔚菁


司法院資訊處製作；財團法人民間司法改革基金會備份。
